臺灣高等法院刑事裁定
110年度毒抗字第1045號
抗  告  人
即  被  告  林保瑞


                    （現於法務部○○○○○○○○附設戒治所強制戒治中）
上列抗告人因聲請施以強制戒治案件，不服臺灣新北地方法院中
華民國110年6月28日裁定（110年度毒聲字第1529號），提起抗
告，本院裁定如下：
    主  文
抗告駁回。     
    理  由
一、原裁定意旨略以：抗告人即被告甲○○（下稱抗告人）前因施
    用第一、二級毒品案件，經臺灣新北地方法院以110年度毒
    聲字第104號裁定送勒戒處所觀察、勒戒後，認有繼續施用
    毒品傾向，此有法務部○○○○○○○○民國110年6月9日北所衛字
    第11013002350號函送之有無繼續施用毒品傾向評估標準紀
    錄表暨證明書在卷可稽，爰依毒品危害防制條例第20條第2
    項後段之規定，裁定令入戒治處所強制戒治，其期間為6個
    月以上，至無繼續強制戒治之必要為止，但最長不得逾1年
    等語。
二、抗告意旨略以：毒品危害防制條例修正後，其修正意旨為寬
    厚政策，目的在幫助施用毒品者戒除毒癮，非為「懲戒」行
    為人，目的在消滅行為人再次施用毒品之危險性，然觀評估
    裁定戒治之標準，竟將過去前科紀錄納入計算分數，顯與上
    開修法之目的不合。何況在勒戒期間，僅進行2次評估，每
    次評估僅約5至10分鐘就草草結束，所問答之內容為何時吸
    毒、為何又吸毒，簡單幾句問答即可斷定抗告人有再吸毒之
    傾向，評估人員難道不會有擅斷、濫權之評估情形？抗告人
    因施用第一、二級毒品經裁定觀察、勒戒，有關抗告人的前
    科紀錄與抗告人有無繼續施用毒品傾向有何關聯，且全卷未
    見勒戒處所提供抗告人之觀察紀錄表以供查核抗告人是否有
    施用毒品之成癮或戒斷症狀，另相關證明書或評估標準紀錄
    表等，有無評估人員說明記載等，原審均未詳查，僅憑一紙
    評估標準紀錄表遽為裁定准予強制戒治，依罪疑唯輕之法律
    原則，依法提出抗告，並請求撤銷此長期剝奪人身自由不公
    之裁定，發回原審法院另為適法之裁定等語。
三、按觀察、勒戒後，檢察官或少年法院（地方法院少年法庭）
    依據勒戒處所之陳報，認受觀察、勒戒人無繼續施用毒品傾
    向者，應即釋放，並為不起訴之處分或不付審理之裁定；認
    受觀察、勒戒人有繼續施用毒品傾向者，檢察官應聲請法院
    裁定或由少年法院（地方法院少年法庭）裁定令入戒治處所
    強制戒治，其期間為6個月以上，至無繼續強制戒治之必要
    為止，但最長不得逾1年，毒品危害防制條例第20條第2項定
    有明文。且關於有無繼續施用毒品傾向之評估標準，法務部
    因應修法後之實務狀況，已於110年3月26日以法矯字第1100
    6001760號函修正頒布「有無繼續施用毒品傾向評估標準紀
    錄表」、「有無繼續施用毒品傾向評估標準評分說明手冊」
    （下稱「修訂後之評估標準」），係以前科紀錄與行為表現
    、臨床評估、社會穩定度三項合併計算分數，每一大項皆有
    靜態因子與動態因子。先以靜態因子分數評分，靜態因子分
    數總分在60分（含）以上為「有繼續施用毒品傾向」；60分
    以下，與動態因子分數相加，如果總分在60分（含）以上，
    為「有繼續施用毒品傾向」，且與修正前之評估標準最大不
    同在於就前科紀錄部分設有配分上限。而被告有無「繼續施
    用毒品傾向」，係依具體個案之臨床實務及相關事證等情綜
    合判定，有其相當之專業依據及標準，且涉及專門醫學，又
    衡酌強制戒治之目的，係為協助施用毒品者戒斷毒品之心癮
    及身癮所為之一種保安處分類型，該評估標準係將與判斷有
    無繼續施用傾向之相關因素加以列舉及量化，適用於每一位
    受觀察、勒戒處分之人，具一致性、普遍性、客觀性，以利
    執法者判定受勒戒人有無繼續施用毒品傾向，倘其評估由形
    式上觀察，無擅斷或濫權等明顯不當之情事，法院宜予尊重
    。
四、經查：
（一）抗告人於109年7月14日某時，在其住處，分別施用第一、
      二級毒品海洛因及甲基安非他命，經臺灣新北地方法院以
      110年度毒聲字第104號裁定送勒戒處所觀察、勒戒後，於
      110年5月6日入法務部○○○○○○○○附設勒戒處所觀察勒戒，
      嗣經該所依據法務部修訂後之評估標準評估結果為：⒈前
      科紀錄與行為表現部分，靜態因子合計為40分（含毒品犯
      罪相關司法紀錄、首次毒品犯罪年齡、其他犯罪相關紀錄
      、入所時尿液毒品檢驗等項目）；所內行為表現之動態因
      子計0分。⒉臨床評估部分，靜態因子合計為32分；精神疾
      病共病（含反社會人格）及臨床綜合評估（含病識感、動
      機、態度、就醫意願）之動態因子合計10分。⒊社會穩定
      度部分（含工作、家庭）合計為0分；⒋以上靜態因子與動
      態因子得分合計82分（靜態因子合計72分，動態因子合計
      10分），綜合判斷為「有繼續施用毒品傾向」等情，此有
      該所110年6月9日北所衛字第11013002350號函暨所附之「
      有無繼續施用毒品傾向證明書」及「有無繼續施用毒品傾
      向評估標準紀錄表」各1份附卷可稽（見110年毒偵緝字第
      304號偵查卷第30至32頁）。查法務部○○○○○○○○附設勒戒
      處所評估者，係依據其臨床實務及具體事證，在抗告人執
      行觀察、勒戒期間，綜合前科紀錄與行為表現、臨床評估
      、社會穩定度三項合併計算分數，每一大項皆有靜態因子
      與動態因子，依其專業知識經驗，評估抗告人之人格特質
      、臨床徵候、環境相關因素所為之綜合判斷，非但具有實
      證依據，且有客觀標準評比，從形式上觀察，並無擅斷、
      濫權等明顯不當情事，自得憑以判斷抗告人有無繼續施用
      毒品傾向，且依據卷附抗告人之前科紀錄表等相關資料，
      前揭各項分數之計算並無錯漏或逾越配分上限，是原裁定
      以抗告人有繼續施用毒品傾向，據此令抗告人入戒治處所
      強制戒治，核屬適法有據。
（二）抗告意旨雖對評估過程有如上之質疑，且認納入前科紀錄
      並無關聯性云云，但該等標準係經法務部、衛生福利部及
      邀集專業團體與學者專家所制定及施行，對於受觀察勒戒
      者均一併適用，且評估項目絕大部分有客觀之判斷依據，
      僅少部分如精神疾病共病（含反社會人格）及臨床綜合評
      估，係由醫師本於專業進行評估判斷，列入動態因子，上
      限各為10分、7分，益見該評估標準之設計既有參酌專業
      之意見進行判斷，亦有客觀依據以避免主觀評價占比過重
      之風險。而本案抗告人觀察勒戒結果，係該所相關專業知
      識經驗人士，於抗告人入所執行觀察、勒戒期間，依其本
      職學能，就抗告人之前科紀錄及行為表現、臨床評估及社
      會穩定度等因素所為之綜合判斷，且勒戒處所之組織、人
      員之資格及執行觀察、勒戒相關程序，亦有法律規範，並
      無違背法令、事實認定有誤或裁量有重大明顯瑕疵之情事
      ，法院即予尊重。且於司法實務或醫學臨床上，具有毒品
      前科紀錄者，反覆性、繼續性地再犯施用毒品犯行之機率
      ，確實較沒有毒品前科者高，因此上開評估標準將勒戒人
      之前科紀錄列入重要之評分項目，有其專業性考量，且與
      判斷有無繼續施用傾向有關連性，況且法務部因應修法後
      法律及實務見解之變動，邀集衛生福利部及學者專家研議
      而於110年3月26日公布修訂後之評估標準，將毒品犯罪相
      關司法紀錄及其他前科紀錄均定其配分上限10分，已無因
      前案紀錄比重過高而致使其他項目形同虛設之弊。至於抗
      告人引用本院110年毒抗字第83號裁定主張原裁定有誤云
      云，然該案係針對110年3月26日法務部修訂評估標準前之
      案件所為裁定，與本案已係依據修訂後之評估標準有別，
      況縱屬同為施用毒品之犯罪類型，然每一個案案情不同，
      抗告人將不同案件不當比附援引，並不足採。抗告人復以
      其並無成癮或戒斷症狀，證明書說明欄並未說明抗告人有
      無戒斷症狀等具體內容，而認評估有誤云云，然該紀錄表
      本身各欄本身即屬判斷說明內容之一部，且在評分結果落
      於及格邊緣時，特別當有醫師專業評估給分項目高低將決
      定是否高於60分以上之情形時，始加註文字說明，觀諸抗
      告人之「有無繼續施用毒品傾向評估標準紀錄表」所載各
      項評估標準之得分加總已達82分，故證明書無其他文字說
      明，亦不影響其判斷之結論。又毒品危害防制條例規定強
      制戒治之目的，既係因施用毒品成癮者，除需治療其身癮
      發作時之戒斷症狀，尚需在解除其身癮後，戒除其對於毒
      品的心理依賴，故有持續收容於戒治處所施以強制戒治之
      必要，是該條例第20條第2項關於強制戒治之規定，係屬
      強制規定，只要觀察、勒戒後，經評定受觀察、勒戒人有
      繼續施用毒品傾向者，檢察官即應聲請法院裁定受觀察、
      勒戒者令入戒治處所強制戒治。抗告人雖認其無需治療，
      但於執行觀察、勒戒期間，既經專業評估有繼續施用毒品
      傾向，已如前述，即應依法裁定施以強制戒治。
五、原審依據毒品危害防制條例第20條第2項後段規定，裁定抗
    告人令入戒治處所強制戒治，其期間為6個月以上，至無繼
    續強制戒治之必要為止，但最長不得逾1年，經核其認事用
    法均無違誤。抗告意旨依憑己意指摘原裁定不當，為無理由
    ，應予駁回。
據上論斷，應依刑事訴訟法第412條，裁定如主文。
中　　華　　民　　國　　110 　年　　7 　　月　　26　　日
                  刑事第十四庭  審判長法　官  黃斯偉
                                      法  官  許泰誠
                                      法  官  程克琳
以上正本證明與原本無異。
不得再抗告。
                                      書記官  劉靜慧
中　　華　　民　　國　　110 　年　　7 　　月　　27　　日